【裁判字號】    97,上訴,4089
【裁判日期】    980218
【裁判案由】    山坡地保育利用條例
【裁判全文】
臺灣高等法院刑事判決                97年度上訴字第4089號
上  訴  人  臺灣臺北地方法院檢察署檢察官
被      告  甲○○
上列上訴人因被告違反山坡地保育利用條例案件，不服臺灣臺北
地方法院九十六年度訴字第二０二五號，中華民國九十七年八月
八日第一審判決（起訴案號：臺灣臺北地方法院檢察署九十六年
度偵字第一二七九八號），提起上訴，本院判決如下：
    主  文
上訴駁回。
    理  由
一、公訴意旨略以：被告甲○○明知坐落臺北縣深坑鄉○○段崩
    山小段一五六地號及同小段一五六之一地號土地（下稱系爭
    一五六、一五六之一地號山坡地），連同附近未登錄之土地
    ，業經行政院於民國六十八年十一月二十一日以臺六八經字
    第一一七０一號函核定、前臺灣省政府於六十九年二月六日
    以六九府農山字第一二０一六六號公告為山坡地，嗣經前臺
    灣省政府再於八十五年三月六日以八五府農水字第一二三一
    四號公告為山坡地，不得擅自墾殖、占用或從事經營或使用
    ，竟未經上開山坡地所有人之同意，自九十五年十月間起，
    雇用不知情之工人，擅自在系爭一五六、一五六之一地號山
    坡地及附近未登錄之山坡地進行開挖整地、開鑿便道並堆積
    土石，開發面積計達一千二百四十六平方公尺（詳如附圖標
    示Ａ至Ｇ部分），嗣經臺北縣政府人員於九十五年十二月二
    十八日前往現場勘查，始悉上情，因認被告涉有山坡地保育
    利用條例第三十四條第一項之在公有及他人山坡地內擅自從
    事開發使用罪嫌云云。
二、按犯罪事實應依證據認定之，無證據不得認定犯罪事實。又
    不能證明被告犯罪者，應諭知無罪之判決，刑事訴訟法第一
    百五十四條第二項、第三百零一條第一項分別定有明文。而
    事實之認定，應憑證據，如未能發現相當證據，或證據不足
    以證明，自不能以推測或擬制之方法，以為裁判基礎。再認
    定不利於被告之事實，須依積極證據，苟積極證據不足為不
    利於被告事實之認定時，即應為有利於被告之認定，更不必
    有何有利之證據。而認定犯罪事實所憑之證據，雖不以直接
    證據為限，間接證據亦包括在內；然而無論直接或間接證據
    ，其為訴訟上之證明，須於通常一般之人均不致有所懷疑，
    而得確信其為真實之程度者，始得據為有罪之認定，倘其證
    明尚未達到此一程度，而有合理之懷疑存在，致無從為有罪
    之確信時，即應為無罪之判決。且刑事訴訟法第一項規定：
    檢察官就被告犯罪事實，應負舉證責任，並指出證明之方法
    。因此，檢察官對於起訴之犯罪事實，應負提出證據及說服
    之實質舉證責任。倘其所提出之證據，不足為被告有罪之積
    極證明，或其指出證明之方法，無從說服法院以形成被告有
    罪之心證，基於無罪推定之原則，自應為被告無罪之諭知。
三、本件公訴人認被告涉有前揭犯行，無非係以被告之供述、告
    訴人庚○之指訴、證人即臺北縣政府農業局山坡地保育科承
    辦員乙○○暨臺北縣新店地政事務所測量員高明詩之證述，
    及卷附之臺北縣新店地政事務所土地複丈成果圖、臺北縣違
    規使用山坡地涉及違反水土保持法、山坡地保育利用條例案
    件現場會勘紀錄、臺北縣深坑鄉公所查報不當使用山坡地查
    報表、土地建物查詢資料、行政院六十八年十一月二十一日
    台六十八經字第一一七０一號函、前臺灣省政府六十九年二
    月六日六九府農山字第一二０一六六號公告暨八十五年三月
    六日八五府農水字第一二三一四號公告等件，為其論據。
四、訊據被告固不否認知悉系爭一五六及一五六之一地號山坡地
    前經公告為山坡地之事實，亦坦承有於九十五年十月間雇用
    工人將土石堆置於如附圖標示Ｃ部分山坡地等情，惟堅決否
    認有何違反山坡地保育利用條例犯行，其於原審辯稱：伊前
    於六十三年間向訴外人宮醒華購得其向原地主黃專、黃雙、
    黃昌及潘罔市等四人買受之系爭一五六地號山坡地（持分四
    分之一）及系爭一五六之一地號山坡地（全部）等四十三筆
    土地，興建「鳳凰山莊」（即今日門牌號碼臺北縣深坑鄉○
    ○路一號至四七號連棟房屋數十幢）出售，屋前並闢有道路
    ，範圍包括如附圖標示Ｄ、Ｅ、Ｆ、Ｇ部分山坡地，嗣因伊
    財力不足而停建，迨八十年十二月間，該區土地遭不明人士
    傾倒廢土，掩蓋部分房屋及道路、水溝，雖經伊報案，然事
    後廢土仍未遭清除，今伊為申請其上建物之合法房屋證明，
    俟核准後再辦理所有權移轉登記，方雇工將堆置於房屋前原
    道路上（即如附圖標示Ｄ、Ｅ、Ｆ部分）之廢土石清除，恢
    復道路原狀，並非另開挖便道，且伊係將廢土石堆積於水溝
    旁之山坡地（即如附圖標示Ｃ部分），其上並植果樹，更於
    道路旁修築水溝以利排水，保護房屋之正常使用，應無不當
    利用山坡地可言；況原地主黃專等四人已於六十三年間將土
    地交付宮醒華轉交伊興建鳳凰山莊，嗣雖因法令限制農地買
    受人需有自耕農身分，致系爭一五六及一五六之一地號山坡
    地仍無法辦理過戶手續，然該等土地之共有人對伊使用土地
    及其範圍，均有共識，從而，伊雇工清除廢土、恢復道路原
    狀之行為，除告訴人庚○（原地主黃昌之繼承人）外，其餘
    共有人事前皆無異議、事後亦均表示同意且不向伊請求損害
    賠償，至告訴人對土地之持分，業由宮醒華出售與伊，並於
    九十七年間移轉登記予伊、訴外人己○○及張名君，告訴人
    已非土地所有權人，故伊在自己所有土地上清除廢土石，乃
    權利之行使，尚非在他人山坡地內墾殖、占用或修建道路，
    應無「擅自」可言；另伊否認有將土石堆積在如附圖標示Ａ
    、Ｂ部分山坡地；至如附圖標示Ｇ部分山坡地位於路口，自
    六十三年間起即已闢為道路，迄未變動，亦未曾遭人傾倒廢
    土，故伊並無清除此部分廢土之行為，或可能因推土機往返
    行經該處，留有新痕跡，致臺北縣政府農業局人員誤認為新
    開挖之道路等語。於本院復辯稱：「我沒有犯罪動機、目的
    。我認為我有權利這樣做，我有土地的部分所有權，其他人
    也沒有反對。第一五六地號土地我雖然只有買四分之一，但
    該土地我使用的範圍不到十分之一，而且我並沒有開發，我
    只是把道路上的廢土清除掉，我是在做善事，想不到人家還
    告我，告訴人是別有居心，想要得到好處」等語。
五、經查：
  (一)系爭一五六、一五六之一地號土地及相毗鄰之如附圖標示Ａ
    、Ｂ、Ｇ部分土地，業經前臺灣省政府依山坡地保育利用條
    例第三條規定劃定、由行政院於六十八年十一月二十一日以
    臺六八經字第一一七０一號函核定、經前臺灣省政府於六十
    九年二月六日以六九府農山字第一二０一六六號公告為山坡
    地保育利用條例所稱之山坡地，復由行政院於八十五年一月
    十三日以臺八十五農字第０一三三五號函核定、經前臺灣省
    政府於八十五年三月六日以八五府農水字第一二三一四號公
    告為水土保持法所稱之山坡地，此有上開行政院函暨前臺灣
    省政府公告及土地建物查詢資料附卷可稽（見偵查卷第八、
    一二、五八至六一頁）。是系爭一五六、一五六之一地號土
    地及相毗鄰之如附圖標示Ａ、Ｂ、Ｇ部分土地，均屬山坡地
    保育利用條例及水土保持法所稱之山坡地，堪以認定。
  (二)惟山坡地保育利用條例第三十四條第一項之違反同條例第十
    條規定者之處罰，雖重在保護山坡地，防止濫墾、濫建，但
    亦含有竊佔罪之本質，以未經土地所有權人同意，或對該山
    坡地無使用權源，竟擅自墾殖或開發經營為要件。故如對該
    山坡地有使用權，或經土地所有權人或對該山坡地有占有使
    用權人之同意而開發經營，行為人主觀上，並無故意擅自而
    為之犯意，即與該條項之構成要件有間。此觀該條例第十條
    將「公有」、「他人」山坡地並列，但不及於「自己所有之
    山坡地」，暨同條例第十六條、第二十五條、第三十五條對
    超限利用之規定自明。故如因租賃或得所有權人之同意，或
    因其他原因，對該山坡地有正當使用權源時，縱違反約定使
    用方法而為墾殖或開發經營，亦與「擅自」之要件不符，應
    屬山坡地保育利用條例所定超限利用之問題，尚難成立該條
    例第三十四條第一項之罪（最高法院九十六年度台上字第五
    三五九號、九十七年度台上字第二六三五、四七二號判決意
    旨參照）。
  (三)本案系爭一五六地號山坡地，原係黃專、黃雙、黃昌、潘罔
    市、黃耍及謝姓人士等數人所共有，其中黃專、黃雙、黃昌
    及潘罔市等四人之應有部分各為十六分之一（合計應有部分
    為四分之一），至系爭一五六之一地號山坡地，原係黃專、
    黃雙、黃昌及潘罔市所共有，應有部分各四分之一，嗣黃專
    、黃雙、黃昌及潘罔市於六十三年一月十三日將彼等就系爭
    一五六及一五六之一地號山坡地之應有部分等四十三筆土地
    ，出售與宮醒華，復由宮醒華於同年五月二十日將該等土地
    轉售與新異開發建設股份有限公司籌備處（負責人為被告）
    ，另黃專、黃雙、黃昌及潘罔市並出具土地使用權同意書，
    表明彼等同意買受人在系爭一五六及一五六之一地號山坡地
    興建建築物，此有卷附土地買賣契約書、土地使用權同意書
    、土地所有權狀、本院八十二年度重上更(二)字第五九號和解
    筆錄及臺灣士林地方法院九十五年度簡上字第九四號民事判
    決足憑（見偵查卷第一四九至一六五頁、原審卷第七七至九
    ０頁），參以上開被告以新異開發建設股份有限公司籌備處
    名義與宮醒華簽立之土地買賣契約書第四條約定：「如甲方
    （即新異開發建設股份有限公司籌備處）開發本案土地，興
    建房屋出售，或委建預售，需要辦理申報開發計劃或申請土
    地分割、地目變更或建築執照等手續時，乙方（即宮醒華）
    應負責提供所需有關乙方及地主方面之文書證件，並盡力協
    助甲方辦理。……」、第五條約定：「甲方得將本案土地所
    有權分批分期或分割後移轉給任何第三人。於已收價款與土
    地面積比例範圍內，乙方應依甲方需要隨時辦理產權移轉手
    續，……」、第八條約定：「乙方如不履行本契約書第四條
    及第五條規定之義務，致阻礙甲方開發建築計劃或產權之移
    轉時，乙方應加倍賠償已收價款及甲方所受一切損失。……
    」等情（見偵查卷第一五一至一五二頁），足見被告業經原
    買受人宮醒華及原地主黃專、黃雙、黃昌、潘罔市等人之同
    意，得以在系爭一五六及一五六之一地號山坡地上從事建築
    等開發使用行為，而該等土地係宮醒華向原地主黃專、黃雙
    、黃昌及潘罔市等人買受，再轉售並交與被告開發使用，被
    告自屬有權使用，要難認係未經同意，擅自在他人山坡地開
    發使用。至宮醒華與原地主黃專等四人成立上開土地買賣契
    約後，雖因宮醒華遲未辦理土地所有權移轉登記，且尚有部
    分價金未付，而與黃昌及潘罔市之繼承人即告訴人等人之間
    曾有民事爭訟，然此僅係民事上買賣契約債務不履行之問題
    ，在告訴人等人解除買賣契約、收回土地之前，被告在其上
    開發、使用，要難遽認係未經同意擅自而為；況宮醒華與告
    訴人等人業於八十年間及八十二年間就上開民事事件分別成
    立訴訟上和解（本院八十年度重上更(一)字第一三號、八十二
    年度重上更(二)字第五九號），此有本院八十二年度重上更(二)
    字第五九號和解筆錄及臺灣士林地方法院九十五年度簡上字
    第九四號民事判決附卷可稽（見偵查卷第一六一至一六五頁
    、原審卷第八八頁），顯見雙方均同意該土地買賣契約繼續
    有效存在，而宮醒華亦已依和解條件，付款與告訴人等人，
    並將該買賣標的土地出售與被告等人，此亦有卷附收據及提
    存書可參（見偵查卷第一六六至一七三頁），是告訴人等人
    縱遲未履行將土地所有權移轉登記予被告等人之和解條件，
    亦難執此遽謂被告係未經同意，擅自在他人山坡地內開發使
    用。
  (四)又系爭一五六地號山坡地之原所有權人除黃專、黃雙、黃昌
    及潘罔市等四人（合計應有部分為四分之一）外，黃耍及謝
    姓人士等其餘共有人並未將彼等之應有部分出售與宮醒華或
    被告，此固據證人即告訴人庚○證述在卷（見原審卷第一０
    八頁反面），惟查被告於六十三年間向宮醒華購得包括系爭
    一五六地號山坡地在內之四十三筆土地後，即於其上興建名
    為「鳳凰山莊」之房屋數十幢，其中部分房屋並已銷售與他
    人，此亦據證人即告訴人於原審審理時證述無訛（見原審卷
    第一０七頁反面、第一０九頁），並有現場照片、現況地形
    圖、六十八年間空照圖、臺北縣政府核發合法房屋證明申請
    書暨申請人名冊在卷足參（見偵查卷第四至七、七八、七九
    、一二七、一三０至一三二頁、原審卷第二七、二八頁），
    而黃耍與謝姓人士等人既為系爭一五六地號山坡地之共有人
    ，就被告自六十三年間起在該土地上從事修築房屋等開發使
    用行為，斷無不知之理，卻未曾向被告表示異議、要求賠償
    或拆屋還地，仍容任被告繼續在該土地上開發使用，且系爭
    一五六地號山坡地之面積為二千六百二十三平方公尺，有台
    北縣新店地政事務所九十七年十月二十一日北縣地測字第０
    九七００一六一０六函附卷可憑（本院卷第五一頁），被告
    於系爭一五六地號山坡地上堆置土石之面積為六百二十三平
    方公尺（即附圖標示Ｃ部分，不含將原來道路清除廢土以恢
    復原狀之Ｄ、Ｅ部分，詳後），占系爭一五六地號山坡地全
    部面積之百分之二十三點七五，顯見被告使用一五六地號山
    坡地之面積並未達其所購得該地之四分之一，亦難逕認被告
    主觀上有擅自墾殖、占用他人山坡地之犯意。是既查無被告
    主觀上有故意擅自而為之犯意，即與上開山坡地保育利用條
    例第三十四條第一項所謂「擅自」從事開發、經營或使用之
    要件不符。
  (五)至公訴人所指被告於九十五年十月間雇工在系爭一五六、一
    五六之一地號山坡地及附近未登錄之山坡地上如附圖標示Ａ
    至Ｇ部分，擅自進行開挖整地、開鑿便道並堆積土石部分：
    經查臺北縣政府農業局山坡地保育科承辦員乙○○等人於九
    十六年一月九日前往現場會勘時，發現系爭一五六及一五六
    之一地號等山坡地有開挖整地、堆積土石等情，且經乙○○
    於九十六年七月三十一日前往現場指界、由臺北縣新店地政
    事務所測量員高明詩測量結果，認如附圖標示Ａ至Ｇ部分分
    屬置土石區○道路範圍，此固據證人乙○○及高明詩於原審
    審理時證述在卷（見原審卷第一一０頁反面、第一三六頁）
    ，並有卷附臺北縣違規使用山坡地涉及違反水土保持法、山
    坡地保育利用條例案件現場會勘紀錄暨現場會勘照片、臺北
    縣新店地政事務所土地複丈成果圖可憑（見偵查卷第三至七
    、五六頁），然查被告辯稱：伊於六十三年間除興建上開房
    屋外，另於屋前闢有道路，範圍包括如附圖標示Ｄ、Ｅ、Ｆ
    、Ｇ部分山坡地，因伊財力不足而中途停建，嗣該區土地遭
    人傾倒廢土，掩蓋部分房屋及道路、水溝，伊為申請合法房
    屋證明，俟核准後再辦理所有權移轉登記，方雇工將堆置於
    房屋前原道路上（即如附圖標示Ｄ、Ｅ、Ｆ部分）之廢土石
    清除，恢復道路原狀，並非另開挖便道，且伊係將廢土石堆
    積於水溝旁之山坡地（即如附圖標示Ｃ部分）等語，而證人
    即告訴人於原審審理時證稱：被告有在該土地上蓋一排房屋
    ，但廢棄已久，建設公司倒閉後就沒再蓋，嗣於八十二年間
    租給他人作為廢土場；又被告因農地不能過戶，遂先以拍賣
    方式取得土地，再將農地作細部分割轉售，故本案應係買受
    人請求能有一條道路可使用，被告才會在九十五年十月間挖
    道路，且所開挖之廢土，就是八十二、三年間承租給他人所
    倒的廢土，伊不清楚是否有挖到廢土以外之原有地面等語（
    見原審卷第一０七至一０八頁），證人即系爭一五六地號山
    坡地共有人之一辛○○、系爭一五六之一地號山坡地之部分
    共有人丁○○、丙○○、戊○○及系爭一五六暨一五六之一
    地號山坡地共有人之一己○○於偵查中一致證稱：房屋前之
    車道遭丟倒廢土，房屋需整修，因此同意被告回復原狀，伊
    等並未反對被告在土地上開挖整地或堆積土石等語（見偵查
    卷第一二二頁），證人即被告所雇用之工人施國榮於原審審
    理時亦證稱：被告雇用伊找怪手將那條原來的路找出來，因
    十幾年前遭偷倒廢土，將房屋及前面道路均淹沒，房屋前面
    本來就有柏油路，並非伊所挖，伊只是清房屋內廢土並將道
    路清出等語（見本院卷第一三七頁反面至第一三九頁），參
    以證人即臺北縣政府農業局山坡地保育科承辦員乙○○於原
    審審理時亦證稱：「（問：按照你們當天會勘照片所顯示，
    被告是只有把土石清出原來地面或有再繼續往地面下挖？）
    被告陳述是將土石清出原來地面，我在現場看，好像跟原來
    地面高度差不多，跟原來房子地層差不多高」（見原審卷第
    一一一頁）；於本院證稱：「複丈成果圖ＤＥＦＧ的部分原
    先是道路，因為有人在上面倒廢土，被告將ＤＥＦＧ的道路
    清出來」（見本院卷第八三頁）；證人己○○於本院結證稱
    ：「被告是將原先的道路回復原貌，原先道路上有廢土，被
    告只是將它回復原狀，不是開挖整地。」各等語（見本院卷
    第九四頁），再對照卷附被告提出之六十八年間及九十五年
    間現場空照圖（見偵查卷第一二七頁、原審卷第六二頁）互
    核以觀，益徵被告所辯：因房屋及道路遭人傾倒廢土而掩蓋
    ，方雇工將堆置於房屋前原道路上之廢土石清除，恢復道路
    原狀，並非另開挖便道等語，尚非全然無稽。從而，被告既
    已得系爭一五六地號山坡地原地主暨系爭一五六之一地號山
    坡地原部分地主黃專等四人之同意，則其後雇工處理該等土
    地上之房屋內部暨前方道路所堆積之廢土，以恢復土地原貌
    ，要難認係無權使用或擅自故意而為；至被告雖將所清除之
    廢土石堆積在如附圖標示Ｃ部分之山坡地，然縱認此舉違反
    原約定使用方法，亦與「擅自」之要件不符，尚難以山坡地
    保育利用條例第三十四條第一項之罪名相繩。又台北縣新店
    地政事務所九十七年十月二十一日北縣地測字第０九七００
    一六一０六函雖載被告開挖整地一五六地號面積部分，經九
    十六年七月三十一日依台北縣政府農業局現場指示範圍測量
    為附圖Ｃ、Ｄ、Ｅ所示，面積共七百八十五平方公尺（本院
    卷第五一頁）；但嗣於同年十一月二十日又以北縣地測字第
    ０九七００一七八一四號函稱其係依農業局承辦人員指示位
    置繪製，有關係開挖整地抑或鋪陳廢土，非其所認定權責（
    見本院卷第六一頁）。而本院傳喚農業局承辦人乙○○於本
    院證稱：「複丈成果圖ＤＥＦＧ的部分原先是道路，因為有
    人在上面倒廢土，被告將ＤＥＦＧ的道路清出來」（見本院
    卷第八三頁），故附圖Ｄ、Ｅ部分，被告係將道路上之廢土
    清除，並非開挖整地或堆置土石，自不能計入開挖整地或堆
    置土石之面積，附此說明。
  (六)至公訴人另以：被告擅自在鄰近之未登錄山坡地上如附圖標
    示Ａ、Ｂ部分堆置土石，並於如附圖標示Ｇ部分山坡地開鑿
    便道云云；而如附圖標示Ａ、Ｂ、Ｇ部分山坡地，雖屬未登
    錄地，然日後如有登錄，其所有權應歸屬國有，縱未經登錄
    ，亦屬國有山坡地，此固據證人高明詩證述在卷（見原審卷
    第一三六頁），惟被告堅詞否認有在如附圖標示Ａ、Ｂ部分
    山坡地堆置土石及如附圖標示Ｇ部分道路係其所開挖等情，
    證人乙○○於原審審理時亦證稱：如附圖標示Ｄ、Ｅ、Ｆ部
    分，可判斷係新開挖，Ｇ部分較無法判斷是新開挖，Ａ、Ｂ
    部分伊也不清楚，應係溪谷再過去較遠處；被告當時僅表示
    將土堆過去，伊就向地政機關人員說「就是測量堆土的地方
    」，伊並未表明要測量到哪個地方，因此複丈成果圖係地政
    機關製作，伊並未看過等語（見原審卷第一一二頁），參以
    證人高明詩於原審審理時所證：本案係會同臺北縣政府農業
    局人員指示範圍，由伊等至現場測量，農業局人員請伊等測
    如附圖標示Ａ至Ｇ部分，要求伊等分出道路及堆放土石區，
    伊等將堆土石區最外緣處測下，不管是原來的土或新土，就
    是將堆有土石處最外緣測出；而Ａ、Ｂ部分與水溝地大概有
    三米以上之落差，Ａ、Ｂ、Ｃ部分則是平的，Ａ、Ｂ部分到
    水溝是斜斜的下去，因此伊係依照地勢高低去測量Ａ、Ｂ部
    分，就認為是堆土石區，另現場Ａ、Ｂ、Ｃ部分已種一些香
    蕉，看來已有一段時間，伊也無法判斷Ａ、Ｂ部分之土石是
    否係由Ｄ、Ｅ、Ｆ、Ｇ部分挖出來的土石堆放上去；至Ｇ部
    分現場都是鋪上類似拆完房子的石頭，因此亦無法判斷係原
    來的道路或新挖的道路等語（見原審卷第一三六至一三七頁
    反面），是依彼等之證言，亦難逕認如附圖標示Ａ、Ｂ部分
    土石及Ｇ部分道路，係被告於九十五年十月間所開挖及堆置
    ，而逕以「在公有山坡地內擅自開發、經營或使用」之罪名
    相繩。
  (七)末查公訴人於原審審理時雖指被告所為應成立水土保持法第
    三十二條第三項、第一項之罪名云云，惟按水土保持法第四
    條規定：「公、私有土地之經營或使用，依本法應實施水土
    保持處理與維護者，該土地之經營人、使用人或所有人，為
    本法所稱之水土保持義務人」，同法第十三條第一項規定：
    「第八條第一項第五款之開發、經營或使用行為，其水土保
    持義務人應先擬具水土保持計畫，送請主管機關核定」；上
    開所稱土地之經營人、使用人，雖未明定僅限合法之土地經
    營人、使用人，然若對該土地並無合法之經營權或使用權，
    就該土地自無實施水土保持處理與維護之義務，亦無從擬具
    水土保持計畫送請主管機關核定，是上開規定之水土保持義
    務人，除土地所有人外，應僅限合法之土地經營人、使用人
    而不及於非法經營使用土地之人。從而水土保持義務人即有
    權使用山坡地之人，如為開發或經營山坡地，違反該法第十
    二條至第十四條之規定，致生水土流失者，應依該法第三十
    三條第三項前段規定處罰。如為無權使用山坡地之人，卻在
    公有或私人山坡地內未經同意擅自墾殖、佔用或從事同法第
    八條第一項第二款至第五款之開發、經營或使用，致生水土
    流失者，則應依同法第三十二條第一項前段之規定處罰，二
    者情形有別。此觀水土保持法第三十二條、第三十三條之規
    定自明（最高法院九十六年度台上字第八三三號判決意旨參
    照）。本案被告為系爭一五六及一五六之一地號山坡地之合
    法經營、使用人，既已如前述，要與水土保持法第三十二條
    之犯罪構成要件不符，公訴人謂被告成立該條罪名，容有誤
    會。至被告雖屬水土保持法所稱之水土保持義務人，惟按該
    法第三十三條第三項前段之違反於山坡地堆積土石、開挖整
    地或修建道路，應先擬具水土保持計畫，送請各該目的事業
    主管機關會同主管機關核定並監督實施之規定，未先擬具水
    土保持計畫，致生水土流失罪，為實害犯，以發生水土流失
    之結果為必要（最高法院九十六年度臺上字第八三三號判決
    意旨參照），而查被告上開清除廢土之行為，難認有何犯意
    ，已如前述，且被告行為後，截至目前為止，上開土地均未
    曾發生水土流失等災害等情，亦據證人己○○到院結證在卷
    （見本院卷第九四頁），則公訴人既未證明被告所為，已致
    生水土流失，自亦不得論以該項罪名。
六、原審以檢察官之舉證，仍有合理之懷疑存在，尚未達於通常
    一般之人均不致有所懷疑，而得確信其為真實之程度，無從
    形成被告有罪之確信，因而為被告無罪之諭知，經核尚無違
    誤。檢察官上訴意旨以(一)原審僅以黃耍及謝姓人士等其餘共
    有人未曾向被告表示異議、要求賠償或拆屋還地，遽認被告
    應已獲辛○○等其餘繼承共有人之同意而開發使用系爭土地
    ，顯然違背經驗法則及論理法則。被告所為，顯已該當山坡
    地保育利用條例第三十四條第一項所謂「擅自」從事開發、
    經營或使用之要件。(二)本件被告並未取得系爭第一五六及一
    五六之一地號山坡地全部之所有權及使用權，則被告依水土
    保持法在系爭山坡地上堆積土石、開挖整地或修建道路，自
    應先擬具水土保持計畫，送請各該目的事業主管機關會同主
    管機關核定並監督實施，故被告違反此項規定，即使其犯行
    並未達到致生水土流失之程度，亦該當於水土保持法第三十
    二條第一項、第四項規定之「在私人山坡地或他人私有林區
    內，未經同意擅自墾殖、占用或從事開發、經營或使用，致
    生水土流失之未遂罪」云云，指摘原判決不當。惟認定不利
    於被告之事實，須依積極證據，苟積極證據不足為不利於被
    告事實之認定時，即應為有利於被告之認定，更不必有何有
    利之證據。查系爭一五六之一號土地被告有使用權，已如前
    述，復經證人乙○○證述無訛（見本院卷第八三頁）；而第
    一五六地號山坡地之原所有權人黃專、黃雙、黃昌及潘罔市
    等四人（合計應有部分為四分之一）已將彼等之應有部分輾
    轉出售與被告擔任負責人之新異開發建設股份有限公司籌備
    處，且系爭一五六地號山坡地之面積全部為二千六百二十三
    平方公尺，被告於系爭一五六地號山坡地上堆置土石之面積
    為六百二十三平方公尺，占系爭一五六地號山坡地全部面積
    百分之二十三點七五，顯見被告使用一五六地號山坡地之面
    積並未達其所購得該地之四分之一，則被告主觀上既認為其
    在該所購之土地上有使用權，所使用之面積亦未逾其所購該
    地之應有部分，即難逕認被告主觀上有「擅自」墾殖、占用
    他人山坡地之犯意。是被告既非「未經同意」擅自墾殖、占
    用或從事開發、經營或使用，且查無被告主觀上有「擅自」
    墾殖、占用他人山坡地之犯意，均已如前述，其所為自不合
    乎水土保持法第三十二條第一項、第四項規定之「在私人山
    坡地或他人私有林區內，未經同意『擅自』墾殖、占用或從
    事開發、經營或使用，致生水土流失之未遂罪」。檢察官未
    察，猶執陳見，提起上訴，不能認為有理由，應予駁回，庶
    免冤抑。
據上論斷，應依刑事訴訟法第三百六十八條，判決如主文。
本案經檢察官賴俊雄到庭執行職務。
中    華    民    國     98    年     2   月     18   日
                    刑事第十八庭審判長法  官  吳鴻章
                                      法  官  周政達
                                      法  官  徐昌錦
以上正本證明與原本無異。
檢察官如不服本判決，應於收受送達後10日內向本院提出上訴書
狀，其未敘述上訴之理由者並得於提起上訴後10日內向本院補提
理由書（均須按他造當事人之人數附繕本）「切勿逕送上級法院
」。
                                      書記官  王韻雅
中    華    民    國    98    年    2     月    18    日


司法院資訊處製作；財團法人民間司法改革基金會備份。
